【裁判字號】    99,訴,129
【裁判日期】    990317
【裁判案由】    侵權行為損害賠償
【裁判全文】
臺灣臺南地方法院民事判決               99年度訴字第129號
原      告  富邦產物保險股份有限公司
法定代理人  甲○○
訴訟代理人  丙○○
被      告  乙○○
上列當事人間請求侵權行為損害賠償事件，經本院於民國99年3
月3日言詞辯論終結，判決如下：
    主      文
被告應給付原告新台幣捌拾陸萬參仟陸佰肆拾肆元，及自民國九
十九年二月十三日起至清償日止，按年息百分之五計算之利息。
訴訟費用新台幣玖仟肆佰柒拾元由被告負擔。
    事實及理由
一、被告經合法通知，未於言詞辯論期日到場，核無民事訴訟法
    第386條所列各款情形，爰依原告之聲請，由其一造辯論而
    為判決。
二、原告起訴主張：
（一）被告於民國97年5月16日6時許，無照（駕照經註銷）駕駛
      車號YD3-320號重型機車（下稱系爭機車）行經高雄市○
      ○○路58號處，因疏未注意駛入對向車道，不慎撞及駕駛
      車號LSZ-781號機車之訴外人黃登樹，致黃登樹受有嗅覺
      完全喪失、左右眼玻璃體出血（右眼視力0.08，左眼視力
      0.01，左眼手動10公分）之傷害。
（二）系爭機車已向原告投保強制汽車責任保險，上開事故發生
      時尚在保險期間，原告已依強制汽車責任保險法及保險契
      約賠付受害人即訴外人黃登樹醫療費用、看護費用、交通
      費用等共新台幣（下同）63,644元、殘廢給付800,000元
      ，合計共863,644元。
（三）訴外人黃登樹依民法之規定，得請求被告賠償之項目如下
      ：
（１）醫療等相關費用：訴外人黃登樹之醫療費用為31,344元、
      看護費用22,000元、就醫交通費用10,300元，合計63,644
      元。
（２）勞動能力喪失部分：訴外人黃登樹於系爭交通事故發生時
      ，年滿32歲，距勞動基準法所定可退休之年齡60歲尚有28
      年。訴外人黃登樹經醫師診斷認為裸視右眼0.08，左眼0.
      01並鼻機能障害（嗅覺完全喪失），依勞工保險失能給付
      標準表合併升等屬於第5等級，勞動能力減損為84.59%（
      學者曾隆興之各殘廢等級喪失或減少勞動能力比率表），
      以每月最低勞工薪資17,280元計算，得請求勞動能力減少
      之損害為3,020,690元（依霍夫曼係數表換算為17,280×1
      2×17.00000000×84.59 %=3,020,690）。
（３）慰撫金部分：訴外人黃登樹受侵害時年僅32歲，正值青壯
      年時期，原本有大好前程，然因系爭交通事故致視力障害
      並鼻機能障害，精神遭受重大打擊，非筆墨所能形容，茲
      請求精神慰撫金100萬元。
（四）按強制汽車責任保險法第29條第5款之規定，被保險汽車
      發生汽車交通事故，加害人有違反道路交通管理處罰條例
      第21條之規定而駕車者，保險人依規定給付保險金後，得
      在給付金額範圍內，向加害人求償，訴外人黃登樹得請求
      被告賠之金額為4,084,334元（63,644＋3,020,690＋1,00
      0,000＝4,084,334），實已超過原告依強制汽車責任保險
      法理賠而取得代位權之金額。系爭交通事故中，被告既因
      無照（駕照經註銷）駕車肇事，自應依上開條款負賠償之
      責。並聲明：求為判決主文所示。
三、被告未於言詞辯論期日到場，亦未提出書狀作何聲明或陳述
    。
四、原告主張被告於97年5月16日6時許，無照（駕照經註銷）駕
    駛系爭機車行經高雄市○○○路58號處，因疏未注意駛入對
    向車道，不慎撞及駕駛車號LSZ-781號機車之訴外人黃登樹
    ，致黃登樹受有嗅覺完全喪失、左右眼玻璃體出血（右眼視
    力0.08，左眼視力0.01，左眼手動10公分）之傷害。原告已
    依強制汽車責任保險法及保險契約賠付受害人即訴外人黃登
    樹醫療費用、看護費用、交通費用等共63,644元、殘廢給付
    800,000元，合計共863,644元之事實，業據其提出強制汽車
    責任保險請求給付申請書1份、診斷證明書20份、汽車險賠
    款暨電匯同意書7份為證，復經本院依職權調取高雄市政府
    警察局交通警察大隊道路系爭交通事故調查卷宗及新營監理
    站機車駕照資料1份查明屬實，被告經合法通知，未於言詞
    辯論期日到場爭執，亦未提出書狀以供本院參酌，依民事訴
    訟法第280條第3項準用同條第1項之規定，視同自認，自堪
    信原告之上開主張為真實。
五、按因故意或過失不法侵害他人之權利者，負損害賠償責任。
    不法侵害他人之身體或健康者，對於被害人因此喪失或減少
    勞動能力或增加生活上之需要時，應負損害賠償責任。不法
    侵害他人之身體、健康、名譽、自由、信用、隱私、貞操，
    或不法侵害其他人格法益而情節重大者，被害人雖非財產上
    之損害，亦得請求賠償相當之金額，民法第184條第1項前段
    、第193條第1項、第195條第1項分別定有明文。被告疏未注
    意駛入對向車道，肇致本件車禍，被告就本件車禍之發生自
    應負過失責任，又被告之過失行為與訴外人黃登樹身體受傷
    結果間有相當因果關係，被告自應負侵權行為損害賠償責任
    甚明。爰就原告請求之項目及金額逐次審酌如下：
（一）醫療相關費用：原告主張訴外人黃登樹因上開傷害支出醫
      療費用31,344元、看護費用22,000元、就醫交通費用10,3
      00元，合計共63,644元，業據提出醫療單據21份、看護收
      據4份、車資證明10份為證，自堪信為真實。
（二）勞動能力喪失部分：
（１）按身體或健康受侵害，而減少勞動能力者，其減少及殘存
      勞動能力之價值，不能以現有之收入為準，蓋現有收入每
      因特殊因素之存在，而與實際所餘勞動能力不能相符，現
      有收入高者，一旦喪失其職位，未必能自他處獲得同一待
      遇，故所謂減少及殘存勞動能力之價值，應以其能力在通
      常情形下可能取得收入為標準；又被害人因身體健康被侵
      害而喪失勞動能力所受之損害，其金額應就被害人受侵害
      前之身體健康狀態、教育程度、專門技能、社會經驗等方
      面酌定之，不能以一時一地之工作收入為準（最高法院61
      年台上字第1987號判例、63年台上字第1394號判例參照）
      。
（２）按受害人身體遺存障害，同時符合附表之第十四等級至第
      一等級間不同身體十一大障害系列二項目以上時，按其最
      高殘廢等級再升一等級給與之。但最高等級為第一等級時
      ，按第一等級給與之，強制汽車責任保險給付標準第4條
      第3款定有明文。查訴外人黃登樹因系爭交通事故受有嗅
      覺完全喪失、左右眼玻璃體出血（右眼視力0.08，左眼視
      力0.01，左眼手動10公分）之傷害，已如前述，其中嗅覺
      完全喪失屬強制汽車責任保險殘廢給付標準表障害項目第
      37項，殘廢等級第13級，右眼視力0.08，左眼視力0.01，
      左眼手動10公分屬強制汽車責任保險殘廢給付標準表障害
      項目第16項，殘廢等級第6級，依強制汽車責任保險給付
      標準第4條第3款之規定，升等屬於第5等級殘廢。本院審
      酌訴外人黃登樹之上開傷勢及其年齡、教育程度、專門技
      能等，認訴外人黃登樹因上開傷勢減少勞動能力百分之80
      。又按勞工年滿65歲者，雇主得強制其退休，勞動基準法
      第54條第1項第1款定有明文，本件原告於65年5月8日生，
      於系爭事故發生時之97年5月16日，年滿32歲，至其年滿6
      5歲前即130年5月7日止，適值勞動年齡，並無不能工作之
      情事，其得工作期間為33年，依每月最低基本薪資17,280
      元計算，其一次請求減少勞動能力損害，依年別5%複式霍
      夫曼計算法（第一年不扣除中間利息），訴外人黃登樹得
      請求減少勞動能力損害額為3,285,592元，其計算式為：
      〔207360×19.00000000（此為33年之霍夫曼係數）×0.8
      =3,285,592，小數點以下四捨五入〕。
（三）精神慰撫金：訴外人黃登樹因被告之傷害行為受有嗅覺完
      全喪失、左右眼玻璃體出血（右眼視力0.08，左眼視力0.
      01，左眼手動10公分）之傷害，精神上自受有極大之痛苦
      ，訴外人黃登樹自得依民法第195條之規定請求被告賠償
      其非財產上之損害。查訴外人黃登樹高中畢業，原從事零
      工，名下並無不動產；被告國中畢業，名下有現值78,921
      元之不動產，有稅務電子閘門財產所得調件明細表2份、
      個人基本資料查詢結果1份附卷可稽。本院審酌被告與訴
      外人黃登樹之身分、教育程度、經濟能力、社會地位及訴
      定人黃登樹所受之傷害等一切情狀，認訴外人黃登樹請求
      之精神慰撫金以80萬元為適當。
（四）綜上，訴外人黃登樹因上開傷害所發生之損害共計為4,14
      9,236元。
六、按汽車駕駛人駕駛執照業經吊銷、註銷仍駕駛小型車或機器
    腳踏車者，處6,000元以上12,000元以下罰鍰，並當場禁止
    其駕駛，道路交通管理處罰條例第21條第1項第4款定有明文
    。次按被保險人違反道路交通管理處罰條例第21條或第21條
    之1規定而駕車，致被保險汽車發生汽車交通事故者，保險
    人仍應依本法規定負保險給付之責。但得在給付金額範圍內
    ，代位行使請求權人對被保險人之請求權，強制汽車責任保
    險法第29條第1項第5款亦定有明文。本件被告駕駛執照業經
    註銷仍駕駛系爭機車，致訴外人黃登樹受有4,149,236元之
    損害，業如前述，依上開規定，原告於給付訴外人黃登樹保
    險金後，自得在給付金額範圍內，代位訴外人黃登樹對被告
    請求損害賠償。
七、從而，原告依強制汽車責任保險法第29條第1項第5款之規定
    ，請求被告賠償863,644元，及自起訴狀繕本送達之翌日即9
    9年2月13日起至清償日止，按年息百分之5計算之利息，為
    有理由，應予准許。又本件訴訟費用9,470元（第1審裁判費
    ）應由敗訴之被告負擔，爰確定如主文第2項所示。
八、訴訟費用負擔之依據：民事訴訟法第78條、第87條第1項。
中    華    民    國    99    年    3     月    17    日
                  民事第三庭    法  官  蘇正賢
以上正本係照原本作成
如對本判決上訴，須於判決送達後20日內向本院提出上訴狀
中    華    民    國    99    年    3     月    17    日
                                書記官  陳美萍

司法院資訊處製作；財團法人民間司法改革基金會備份。
